臺灣高等法院臺中分院民事判決　　　　　 94年度上字第134號
上　訴　人　甲○○○
訴訟代理人　黃呈利律師
被　上訴人　乙○○
　　　　　　丙○○
共　　 同
訴訟代理人　楊錫楨律師
上列當事人間因拆屋還地事件，上訴人對於中華民國94年3月3日
臺灣彰化地方法院93年度訴字第584號第一審判決提起上訴，本
院於94年7月19日言詞辯論終結，判決如下：
    主  文
上訴駁回。
第二審訴訟費用由上訴人負擔。
    事實及理由
壹、聲明部分：
一、上訴人方面：(一)原判決廢棄。(二)被上訴人在第一審之訴駁回
    。(三)第一、二審訴訟費用由被上訴人負擔。
二、被上訴人方面：(一)駁回上訴。(二)第一、二審訴訟費用由上訴
    人負擔。
貳、陳述及理由部分：
一、被上訴人主張：
(一)、坐落彰化縣社頭鄉○○段（下稱仁雅段）588地號土地（下
    稱系爭土地）為兩造所共有，上訴人之前手未經全體共有人
    同意，擅自在系爭土地如附圖所示編號Ｂ部分面積86.28平
    方公尺土地上興建磚造平房一棟（下稱系爭建物），其後，
    再將系爭建物出賣交付予上訴人，上訴人對系爭建物自有事
    實上處分權，然上訴人既無權占用系爭土地，爰基於所有權
    人物上請求權、共有人物上請求權之法律關係，請求上訴人
    拆除系爭建物，並將土地交還全體共有人。又上訴人先後將
    系爭建物出租予訴外人，作為營業使用，享有租金之利益，
    致被上訴人受有損害，爰基於不當得利、侵權行為之法律關
    係，請求上訴人依被上訴人應有部分比例返還自起訴狀繕本
    送達上訴人前5年起至上訴人交還土地之日止，按土地申報
    總價額年息百分之十計算相當於租金之利益或損害金，並聲
    明願供擔保，聲請宣告假執行等語。
(二)、在本院之補充陳述：
  1.被上訴人於原審之主張部分：
  (1)按民法第818條所定各共有人按其應有部分，對於共有物之
    全部有使用收益之權，係指各共有人得就共有物全部於無害
    他共有人之權利限度內，可按其應有部分行使用益權而言。
    故共有人如逾越其應有部分之範圍使用收益時，即係超越其
    權利範圍而為使用收益，其所受超過利益，要難謂非不當得
    利（最高法院55年臺上字第1949號判例參照）；各共有人按
    其應有部分，對於共有物之全部雖有使用收益之權，惟共有
    人對共有物之特定部分使用收益，仍須徵得他共有人全體之
    同意，非謂共有人得對共有物之全部或任何一部有自由使用
    收益之權利。如共有人不顧他共有人之利益，而就共有物之
    全部或一部任意使用收益，即屬侵害他共有人之權利（同院
    62年臺上字第1803號判例參照）；未經共有人協議分管之共
    有物，共有人對共有物之特定部分占用收益，須徵得他共有
    人全體之同意。如未經他共有人同意而就共有物之全部或一
    部任意占用收益，他共有人得本於所有權請求除去其妨害或
    請求向全體共有人返還占用部分（同院74年度第2次民事庭
    會議決議照）。經查，彰化縣社頭鄉○○段588地號土地（
    下稱系爭土地），為被上訴人乙○○、丙○○、上訴人甲○
    ○○所共有，其權利範圍分別為8000分之4110、8分之3、
    800分之89，不料上訴人及其前手在未取得共有人全體之同
    意下，竟興建如附圖所示編號Ｂ部分之地上物，Ｂ部分地上
    物，雖未辦保存登記，但上訴人為所有權人，有事實上處分
    權，被上訴人自得依民法第767條及第821條規定，請求除去
    妨害，向全體共有人返還占用部分，故為訴之聲明第一項之
    拆屋還地請求。
  (2)次按無權占有他人土地，可能獲得相當於租金之利益，為社
    會通常之觀念，最高法院61年度台上字第1695號著有判例可
    參。查上訴人未經共有人全體同意，興建如附圖所示編號Ｂ
    部分之地上物，尤甚者，前曾利用該地上物出租給春卿診所
    ，目前則出租給新我家牛排館，坐收租金之利，上訴人不付
    任何代價而使用系爭共有土地，消極減免其應支付使用該等
    土地之代價，是上訴人既受有利益，致被上訴人受有損害，
    則被上訴人自得依民法第179條不當得利及第184條侵權行為
    之法律關係，請求上訴人給付被上訴人本件起訴前5年內及
    起訴後至返還土地止相當於租金之損害金。按系爭土地前臨
    社頭鄉公所，為社頭鄉○○地段，故以土地申報總價額年息
    100分之10為計算基礎，又系爭土地93年度之公告地價每平
    方公尺為7284元，關於損害金之計算，係依土地法第105條
    準用同法第97條規定計算，並依平均地權條例第16條之規定
    以公告地價100分之80 為其申報地價，及以土地申報總價額
    年息100分之10為計算基礎，其計算方式如後列記載：
  每年之租金：86.28平方公尺×7284元（公告地價）×0.8（
    以公告地價百分之八十為其申報地價）×0.1（以土地申報
　　總價額年息百分之十）＝50277元（四捨五入，下同）。故
  　被上訴人乙○○可請求起訴前最近五年內之租金總額為12萬
    9149元（50277元×5年×4110/8000=129149元），被上訴人
    丙○○可請求起訴前最近五年之租金總額為9萬4269元（
    50277元×5年×3/8=94269元）。
  每月之租金：50277元÷12月＝4190元（四捨五入）。故被
　　上訴人乙○○可請求每月之租金為2153元（4190元Ｘ4110/
    8000=2153元），被上訴人丙○○可請求每月之租金為一千
    五百七十一元（4190元Ｘ3/8=1571元）。
  故被上訴人自得依民法第179條不當得利及第184條侵權行為
  　之法律關係，請求上訴人給付被上訴人相當於前述租金之損
　　害金，故為訴之聲明第二項之請求。
  2.對原審判決認定事實有誤及對上訴人上訴理由之答辯部分：
  (1)兩造間無分管契約存在，被上訴人亦不知或可得而知分管契
　　約存在：
  原判決略以：「蕭拗達、蕭明鑽二人自43年起，即將重測前
　　崙雅段452、449、550之1地號等3筆土地之應有部分，分別
  　出賣予數人，部分買受人再將其買受之應有部分轉賣第三人
    ，各共有人則分別占用其中一筆或數筆土地之特定位置，且
    自43 年起，各共有人對於其他共有人占用特定位置使用收
    益，均未曾提出異議，足見蕭拗達、蕭明鑽於出賣重測前崙
    雅段452、449、550之1地號等3筆土地之應有部分前，應就
    前揭3筆土地合併使用訂立分管契約，且於出賣應有部分時
    ，亦依分管契約交付特定位置之占有予買受人，而兩造於買
    受應有部分時，既已同時取得特定位置之占有，堪信兩造應
    已知悉分管契約之存在。」
　按所謂分管契約，係指共有人間，依其應有部分，就共有物
  　之使用、收益或管理方法所定之契約。最高法院48年度台上
    字第1065號判例，認為「共有人於與其他共有人訂立共有物
    分割或分管之特約後，縱將其應有部分讓與第三人，其分割
    或分管契約，對於受讓人仍繼續存在」，就維持法律秩序之
    安定性而言，固有其必要，惟應有部分之受讓人若不知悉有
    分管契約，亦無可得而知之情形，受讓人仍受讓與人所訂分
    管契約之拘束，有使善意第三人受不測損害之虞，與憲法保
    障人民財產權之意旨有違，首開判例在此範圍內，嗣後應不
    再援用 (釋字第349號解釋參照)。經查：被上訴人否認除系
　　爭第588地號土地外，對同地段第581、第576等10筆土地之
  　原共有人，有協議分管之事實。對此，上訴人並未舉證證明
    ，且從臺灣彰化地方法院77年度訴字第1572號、臺灣高等法
    院臺中分院78年度上字第378號、臺灣彰化地方法院80年度
    訴更字第2號、臺灣高等法院臺中分院80年度上字第521號及
    臺灣彰化地方法院89年度斗簡字第284號民事判決，均無從
    發現前開所謂協議分管之事實，是上訴人空言主張，不足採
    信。又重測前崙雅段452地號土地原為蕭拗達、蕭明鑽所共
　　有，重測前崙雅段449地號、550之1地號等2筆土地原為蕭拗
  　達單獨所有之事實，有土地登記簿謄本附卷足憑，既然，蕭
    明鑽並非重測前崙雅段449地號、550之1地號等2筆土地之共
    有人，如何與蕭拗達一併與重測前崙雅段452地號土地，訂
    立分管契約？另從地籍謄本可知 (起訴狀附圖)，重測前崙
　　雅段449地號、550之1地號等2筆為蕭拗達單獨所有之土地，
  　係緊鄰一起，就蕭拗達對於該2筆土地之使用管理，無何不
    便之處，參以未與蕭明鑽共有該2筆土地，就經驗法則而言
    ，蕭拗達根本無與蕭明鑽約定分管之必要。甚且，重測前崙
　　雅段452地號土地，並未與重測前崙雅段449地號、550之1地
  　號土地緊鄰一起，中間尚隔有重測後為仁雅段582、579地號
    等另2筆土地，更足以證明蕭拗達及蕭明鑽不可能就重測前
    崙雅段452地號、449地號、550之1地號等3筆土地訂立分管
    契約，以達充分利用土地之目的。
  系爭仁雅段588地號土地與分割前仁雅段581地號等2筆土地
　　，屬重測前崙雅段452地號土地，分割前仁雅段576、577、
  　578、583、584地號等5筆土地，屬重測前崙雅段449地號土
    地，分割前仁雅段585、586、587地號等3筆土地，屬重測前
    崙雅段550之1地號土地。前述合計10筆土地中，僅分割前仁
　　雅段576、578、581、583、584、585、587地號等7筆土地曾
  　由共有人訴請法院判決分割，其餘分割前仁雅段588、577、
  　586地號等3筆土地未曾於本件起訴前由共有人訴請法院判決
    分割，則：
  I對於前述分割前仁雅段588、577、586地號等3筆土地未曾於
　　本件起訴前由共有人訴請法院判決分割之部分，究竟有無由
  　相關共有人占有？其占有之位置及面積如何？均未由上訴人
    舉證說明，原審判決理由對此亦隻字未論，如何單憑分割前
    仁雅段576、578、581、583、584、585、587地號等7筆土地
    曾由共有人訴請法院判決分割，而由法院勘驗時所發現之共
    有人占有之位置，遽論重測前崙雅段452、449、550之1地號
    等3筆土地確實由蕭拗達及蕭明鑽訂立分管契約，甚且渠等
    出賣其應有部分時，或部分買受人再將其買受之應有部分轉
    賣第三人，各共有人分別占用其中一筆或數筆土地之特定位
    置，均依分管契約交付特定位置之占有予買受人，而認定兩
    造間有分管契約存在？實有判決理由不備及速斷之處。
  II被上訴人如主張前述10筆土地確實有分管契約存在時，則應
　　舉證證明各該共有人在前述10筆土地上，其占有之位置為何
  　？占有之面積是否相當於其應有部分面積？對此，上訴人未
    加以舉證證明，原審判決理由亦未加以論述，單憑相關共有
    人僅占有曾訴請法院判決分割之前述7筆土地上，有占有特
    定位置之事實，即遽認定有分管契約存在，未詳加調查及論
    述由相關共有人占有之位置究竟在何處？其占有面積是否相
    當於其應有部分面積？亦有判決理由不備及疏漏之處。
  更何況，相關共有人在前述10筆土地上，縱有占用特定位置
　　使用收益之事實，仍不能直接認定係基於分管契約下之合法
  　占有，蓋占有之原因有合法占有及非法占有，縱為分管契約
    下之占有，亦可能為合法占有或違反分管契約下之非法占有
    ，在如此多種可能性之存在下，更不能單憑占有特定位置之
    事實，而遽論係基於分管契約下之合法占有，對此，原判決
    亦有判決理由不備之處。
　此外，各共有人對於其他共有人占用特定位置使用收益之事
  　實，原審判決究竟依何證據認定各共有人均未曾提出異議？
    亦未於判決理由中加以說明，且縱各共有人均未曾提出異議
    之事實存在時，亦不等於各共有人間有默示意思表示之分管
    契約合致，不料，原審判決竟謂確實有分管契約存在，更有
    違誤之處。
　如　鈞院仍認為有分管契約存在時，則應由上訴人就「受讓
  　人知有分管契約或可得而知」之例外情形，負舉證責任，否
    則，不應認定被上訴人應受分管契約之拘束。
　(2)按請求分割共有物，不僅使共有關係變為單獨所有，亦應解
  　為有終止分管契約之意思，此際各分管之共有人，自有將分
    管之土地交還之義務 (謝在全著民法物權論上冊、第352頁
    、84 年9月修訂版；最高法院55年台上字第1982號判例；強
    制執行法第131條第1項前段參照)。果　鈞院仍認為兩造間
    有分管契約存在，則因為分管契約標的一部分之前述分割前
    仁雅段576等7筆土地，業經法院判決分割確定，則本件分管
    契約即應認為終止，上訴人繼續占有系爭土地特定位置，自
    屬侵害被上訴人之權利，實堪認定。
　(3)上訴人主張：「系爭土地經　鈞院80年上字第521號分割共
　  有物判決確定，仍由共有人保持共有，基於分管契約具有準
    物權效力，司法自治原則，應認為原有之分管契約仍繼續存
    在系爭土地。」云云。然查，分管契約之性質，並無準物權
    效力，而係債權契約 (釋字第349號解釋理由書參照)，系爭
    第588地號土地，未曾由鈞院以80年上字第521號共有物分割
    判決確定，上訴人前開主張，似有誤會之處，亦與前述說明
    不符，不足採信。
　(4)既然，系爭第588地號土地，未曾於本件起訴前由法院判決
  　分割確定，自無上訴人所謂：「因分割共有物之判決效力既
    及於拆除共有人所有之地上物，則基於一事不再理之原則，
    依民事訴訟法第249條第1項第7款之規定，即應予裁定駁回
    。」等語之情形。
　(5)按以變賣共有物分配價金之分割共有物判決，於分割判決確
  　定時，因並不發生共有物之當然變賣效果，而共有物在變賣
    完成以前，共有物之所有權主體尚未發生變動，尚難謂共有
    人間之共有關係業已因分割判決之確定而廢止 (陳計男、分
    割共有物之審理及其裁判之效力、法律評論、第53卷、第2
    期、第26頁；耿雲卿、強制執行法釋義下冊、第999頁、73
    年3版；張登科、強制執行法、第576頁、86年2月修訂版)。
    故系爭土地縱經變價分割判決確定在案，則因系爭土地尚未
    完成變賣，則系爭土地之共有關係，迄今仍存續，亦無欠缺
    權利保護必要之情形，更何況，如能將上訴人之地上物拆除
    ，將來系爭土地變價時，其能獲取之價金，亦將高於目前系
    爭土地上有上訴人地上物占有之情形，亦足證明本件確實有
    權利保護之必要。
二、上訴人則以：
(一)、系爭土地與分割前仁雅段581地號等二筆土地，屬重測前彰
    化縣社頭鄉○○段（下稱重測前崙雅段）452地號土地，原
    為訴外人蕭拗達、蕭明鑽所共有。分割前仁雅段576、577、
    578、583、584地號等五筆土地，屬重測前崙雅段449地號土
    地，分割前仁雅段585、586、587地號等3筆土地，屬重測前
    崙雅段550之1地號土地，原均為蕭拗達所有。蕭拗達、蕭明
    鑽二人就重測前崙雅段452、449、550之1地號等三筆土地訂
    立分管契約後，自43年起，將前揭三筆土地之應有部分各別
    出賣予數人，由買受人各自在所分管之特定位置興建房屋。
    系爭建物即由訴外人邱垂稔、邱垂仁在其等所分管之特定位
    置所興建，再將其等所有重測前崙雅段452、449、550之1地
    號土地應有部分與系爭建物一併出賣予上訴人與訴外人蕭張
    彩琴，其後，蕭張彩琴再將土地應有部分與系爭建物出賣予
    上訴人之配偶許色，許色則以夫妻聯合財產更名將土地應有
    部分登記予上訴人，並將系爭建物全部交付上訴人占有。被
    上訴人乙○○則係分別向訴外人陳宜滏、高耀星買受重測前
    崙雅段452、449地號土地之應有部分與地上房屋，再向訴外
    人錦慶實業有限公司買受重測前崙雅段550之1地號土地之應
    有部分與地上房屋。被上訴人丙○○則向訴外人蕭勝雄買受
    重測前崙雅段452、449地號土地之應有部分與地上房屋。兩
    造雖係買受數筆土地之應有部分，然均由前手交付占用與應
    有部分面積相等之特定位置，兩造與其他共有人間，就重測
    前崙雅段452、449、550之1地號等三筆土地，確有分管契約
    存在。上訴人既按分管契約占用系爭土地，被上訴人即不得
    請求上訴人交還系爭土地。另上訴人已就系爭土地提起分割
    共有物訴訟，經原法院北斗簡易庭以93年度斗簡字第211號
    受理在案，系爭建物應可一併解決，並無提起本件訴訟之必
    要，被上訴人訴請拆屋還地，顯然欠缺保護必要之要件。再
    者，上訴人係按分管契約占有系爭土地，則上訴人自非無法
    律上原因而受利益，亦不構成侵權行為，被上訴人請求相當
    租金之利益，即屬無據。且系爭土地屬地形狹長，上訴人占
    用部分面臨北側道路寬度僅1公尺，使用價值不高，被上訴
    人請求按土地申報總價額年息百分之十計算利益，顯然過高
    等語，資為抗辯。
(二)、在本院補充陳述：
  1.原審略以：「系爭土地與分割前仁雅段581地號土地屬重測
    前崙雅段452地號土地，係蕭拗達、蕭明鑽共有，而分割前
    仁雅段576、577、578、583、584地號等五筆土地，屬重測
    前崙雅段449地號土地，分割前仁雅段585、586、587地號等
    三筆土地屬重測前崙雅段550之1地號土地，原均為蕭拗達所
    有，蕭拗達、蕭明鑽二人自43年起，即將重測前崙雅段452
    、449、550之1地號等三筆土地之應有部分，分別出賣予數
    人，部分買受人再將其買受之應有部分轉賣第三人，各共有
    人則分別占用其中一筆或數筆土地之特定位置，且自43年起
    ，各共有人對於其他共有人占用特定位置使用收益，均未曾
    提出異議。足見蕭拗達、蕭明鑽於出賣重測前崙雅段452、
    449、550之1地號等三筆土地之應有部分前，應已就前揭三
    筆土地合併使用訂立分管契約，且於出賣應有部分時，亦依
    分管契約交付特定位置之占有予買受人，而兩造於買受應有
    部分時，既已同時取得特定位置之占有，堪信兩造應已知悉
    分管契約之存在。惟分管契約在前揭三筆土地其中一筆中任
    何一筆經法院判決分割確定後應認全部終止，經查，分割前
    仁雅段576、578、583、584地號等四筆土地即重測前崙雅段
    449地號土地之一部分，以及分割前仁雅段585、587地號等
    二筆土地即重測前崙雅段550之1地號土地之一部分，業經法
    院判決准予各別合併分割確定在案等情，即如前述，則兩造
    與其他共有人間就重測前崙雅段452、449、550之1地號土地
    之分管契約，即應認為終止。」等語，為判決之主要理由。
　2.惟按分割共有物之判決固可解為終止分管契約關係，然如分
  　割後部分土地仍維持共有關係可否謂分管契約已經終止，則
　　有疑義。此就共有物之分管契約，具有準物權效力，分割共
  　有物之判決目的在於消滅共有關係而共有人中之全部或一部
　　於訴訟中表明願意繼續維持共有關係，基於私法自治，當事
  　人自主之原則，法院則不可違反當事人之意思強為分割此為
　　當然之解釋，在此種情形下，繼續維持共有關係之共有物，
  　其原有之分管關係應仍繼續存在方符法理。
　3.本件系爭土地係經　鈞院80年上字第521號確定判決而仍由
    原共有人保持共有，該土地上之建物仍由上訴人使用迄今，
    依前揭所述，是上訴人係基於有效存在之分管契約使用收益
    ，自非無權占有可比。
　4.退一步言，若認分管契約已因終止而消滅，惟按分割共有物
　　之判決其效力及於拆除共有人在共有物上所有之地上物，此
  　為實務上一貫見解。而吾人以為此項見解係對原無共有物分
    管約定之情事下始有適用，如仍適用於本件已有分管約定之
    共有物，則被上訴人亦不得再據本件訴訟，請求上訴人拆屋
    還地。其理由如下：系爭土地既係經前引分割共有物之判決
　　而分歸兩造共有，此際因分割共有物之判決效力既及於拆除
  　共有人所有之地上物，則基於一事不再理之原則，依民事訴
    訟法第249條第1項第7款之規定，即應予裁定駁回。
　5.末就原審判決相當於租金之不當利益乙節：
　　依前揭所述，上訴人為有權占有，並不生損害於被上訴人之
  　情事，原審以土地法第97條第1項、第105條之規定，以最高
　　額度即系爭土地申報地價之年息百分之十計算相當租金之利
　  益，顯然過高。
三、兩造不爭執之事實：
  (一)系爭土地為兩造所共有。
  (二)系爭建物屬未經建物所有權第一次登記之違章建築，係由邱
    垂稔、邱垂仁興建後，出賣交付予上訴人與蕭張彩琴，其後
    ，蕭張彩琴再將其占有部分出賣予上訴人之配偶許色，並由
    許色將系爭建物全部交付上訴人占有。
四、被上訴人另主張上訴人有事實上處分權之系爭建物無權占用
    系爭土地等語，則為上訴人所否認，並以兩造就系爭土地有
    分管契約存在，被上訴人不得請求上訴人拆屋還地，另上訴
    人已就系爭土地提起分割共有物訴訟，並經判決准予變價分
    割確定，被上訴人並無再提起本件拆屋還地訴訟之必要，本
    件訴訟顯然欠缺保護必要等語，資為抗辯，是本件爭點在於
    兩造間有無分管契約存在？系爭土地業經判決准予變價分割
    ，本件訴訟是否欠缺權利保護要件？經查：
(一)、兩造間有無分管契約存在：
　1.按共有人與其他共有人訂立共有物分管之特約後，將其應有
　  部分讓與第三人時，除該受讓人不知有分管契約，亦無可得
    而知之情形外，仍應受讓與人所訂分管契約之拘束，用維法
    律秩序之安定，並免善意受讓人受不測之損害（司法院大法
    官會議釋字第349號解釋意旨參照）。經查，系爭土地與分
    割前仁雅段581地號等二筆土地，屬重測前崙雅段452地號土
    地，原為蕭拗達、蕭明鑽所共有。而分割前仁雅段576、577
    、578、583、584地號等五筆土地，屬重測前崙雅段449地號
    土地，分割前仁雅段585、586、587地號等三筆土地，屬重
    測前崙雅段550之1地號土地，原均為蕭拗達所有。蕭拗達、
    蕭明鑽二人自43年起，將重測前崙雅段452、449、550之1地
    號等三筆土地之應有部分，分別出賣予數人，部分買受人再
    將其買受之應有部分轉賣，其中，上訴人係自邱垂稔、邱垂
    仁、蕭張彩琴受讓應有部分，被上訴人乙○○係分別自陳宜
    滏、高耀星、錦慶實業有限公司受讓應有部分，被上訴人丙
    ○○則係自蕭勝雄受讓應有部分等情，此有土地登記簿謄本
    附原審卷可稽，自堪信為真實。又分割前仁雅段576、578、
    583、584地號等四筆土地，以及分割前仁雅段585、587地號
    等二筆土地，業經臺灣彰化地方法院77年度訴字第1572號、
    80年度訴更字第2號、本院78年度上字第378號、80年度上字
    第521號民事判決，准予各別合併分割確定在案，依臺灣彰
    化地方法院77年度訴字第1572號承審法官會同彰化縣田中地
    政事務所測量人員現場勘驗之結果，前揭六筆土地共有人合
    計24人，除訴外人王文進一人未占用特定位置外，包括兩造
    在內之其餘共有人均占用前揭六筆土地之特定位置，而王文
    進之母王陳秀英、之弟王文魁，以及王文進擔任法定代理人
    之文正實業股份有限公司亦為前揭六筆土地之共有人，並均
    占用特定位置；而分割前仁雅段581地號土地，則經臺灣彰
    化地方法院北斗簡易庭89年度斗簡字第284號民事判決，准
    予分割確定在案，業經臺灣彰化地方法院以94年5月12日彰
    院鳴斗民明93斗簡字第211號函本院在卷；復依該案承審法
    官會同彰化縣田中地政事務所測量人員現場勘驗之結果，分
    割前仁雅段581地號土地上，有被上訴人丙○○所有磚造二
    層建物一棟，並與原告丙○○占用分割前578地號土地之建
    物相連，被上訴人乙○○原有建物則已倒塌；亦有原審依職
    權調取前開民事卷宗可資參辦。再依原審會同彰化縣田中地
    政事務所測量人員現場勘驗之結果，系爭建物除占用系爭土
    地如附圖所示Ｂ部分面積86.28平方公尺土地外，同時占用
    分割前仁雅段587、583地號土地之一部分，即現已分歸上訴
    人與其配偶許色取得之仁雅段587之7、583之七地號土地，
    而系爭土地如附圖所示Ａ部分面積9.18平方公尺之ＲＣ造二
    層建物，亦同時占用分割前587、583地號土地之一部分，即
    分歸訴外人邱蕭玉秀取得之仁雅段587之6、583之6地號土地
    ，此有如附圖所示之複丈成果圖與勘驗筆錄附卷為憑。是蕭
    拗達、蕭明鑽二人自43年起，即將重測前崙雅段452、449、
    550之1地號等三筆土地之應有部分，分別出賣予數人，部分
    買受人再將其買受之應有部分轉賣第三人，各共有人則分別
    占用其中一筆或數筆土地之特定位置，且自43年起，各共有
    人對於其他共有人占用特定位置使用收益，均未曾提出異議
    ，足見蕭拗達、蕭明鑽於出賣重測前崙雅段452、449、550
    之1地號等三筆土地之應有部分前，應已就前揭三筆土地合
    併使用訂立分管契約，且於出賣應有部分時，亦依分管契約
    交付特定位置之占有予買受人，而兩造於買受應有部分時，
    既已同時取得特定位置之占有，堪信兩造應已知悉分管契約
    之存在，揆諸前揭說明，兩造即受分管契約之拘束。
  2.惟按共有物係屬全體共有人所共有，在分割前，各共有人固
    得約定範圍而使用之，但此項分管行為，不過定暫時使用之
    狀態，與消滅共有關係之分割有間，故共有物經法院判決分
    割確定時，先前共有人間之分管契約及使用借貸契約，即應
    認為終止，最高法院85年度台上字第1046號著有裁判要旨可
    稽。次查，本件兩造繼受自前手之分管契約，係以重測前崙
    雅段452、449、550之1地號等三筆土地合併使用，作為分管
    契約之標的，並由各共有人按前揭三筆土地應有部分之總面
    積，各自分管其中一筆或數筆土地之特定位置，倘若前揭三
    筆土地其中任何一筆土地經法院判決分割確定，則分管特定
    位置係位在該筆土地之共有人，即無法再按分管契約使用其
    所分管之特定位置，分管契約關於該筆土地部分自應認為終
    止，且分管契約既以前揭三筆土地合併使用，作為分管契約
    之標的，如認為分管契約關於其餘二筆土地部分未同時終止
    ，對於因法院判決分割確定而無法使用其所分管特定位置之
    共有人，顯非公允，亦與分管契約合併使用前揭三筆土地之
    目的相違，故分管契約在前揭三筆土地其中任何一筆經法院
    判決分割確定後，應認為全部均已終止。經查，分割前仁雅
    段576、578、583、584地號等四筆土地即重測前崙雅段449
    地號土地之一部分，以及分割前仁雅段585、587地號等二筆
    土地即重測前崙雅段550之1地號土地之一部分，業經法院判
    決准予各別合併分割確定在案等情，既如前述，則兩造與其
    他共有人間就重測前崙雅段452、449、550之1地號土地之分
    管契約，即應認為終止，是上訴人辯稱兩造間具有分管契約
    云云，即無可採。
(二)、本件訴訟是否因系爭土地經判決准予變價分割而欠缺權利保
    護要件：經查，被上訴人向台灣彰化地方法院北斗簡易庭提
    起分割系爭土地訴訟，經該庭於94年3月11日判決准予變價
    分割，並於同年4月21日判決確定之事實，為兩造所不爭，
    並有該庭94年5月12日彰院鳴斗民明93斗簡字第221號函及所
    附該庭93年度斗簡字第211號民事判決書一份在本院卷可稽
    （見本院卷第35-37頁），堪信為真。然於系爭土地經變賣
    程序完成所有權移轉登記前，仍屬兩造共有，被上訴人之所
    有權因系爭土地被無權占用而侵害之事實並無改變，自得本
    於所有權人之地位，請求無權占用者拆屋還地，而有法律上
    之利益，是上訴人辯稱因系爭土地業經判決准予變價分割確
    定，本件訴訟欠缺權利保護要件等語，自屬無據。
五、再查：
(一)、按所有人對於無權占有或侵奪其所有物者，得請求返還之。
    對於妨害其所有權者，得請求除去之；各共有人對於第三人
    ，得就共有物之全部，為本於所有權之請求。但回復共有物
    之請求，僅得為共有人全體之利益為之。民法第767 條、第
    821條分別定有明文。又各共有人按其應有部分，對於共有
    物之全部雖有使用收益之權，惟共有人對於共有物之特定部
    分使用收益，仍須徵得他共有人全體之同意，非謂共有人得
    對於共有物全部或任何一部有自由使用收益之權利。如共有
    人不顧他共有人之利益，而就共有物之全部或一部任意使用
    收益，即屬侵害他共有人之權利（最高法院62年度臺上字第
    1803號判例意旨參照）。再違章建築之讓與，雖因不能為移
    轉登記而不能為不動產所有權之讓與，但受讓人與讓與人間
    如無相反之約定，應認為讓與人已將該違章建築之事實上處
    分權讓與受讓人。房屋之拆除為一種事實上之處分行為，須
    有事實上之處分權者，始有拆除之權限。經查，系爭土地為
    兩造所共有，且上訴人占用系爭土地特定位置之合法權源即
    分管契約業已終止，則上訴人繼續占用系爭土地特定位置，
    自屬侵害原告之權利。又系爭建物屬未經建物所有權第一次
    登記之違章建築，並由上訴人之前手邱垂稔、邱垂仁所興建
    ，再出賣交付予上訴人與蕭張彩琴，其後，蕭張彩琴再將其
    占有部分出賣予上訴人之配偶許色，由許色將系爭建物全部
    交付上訴人占有，然既無證據證明上訴人與邱垂稔、邱垂仁
    、蕭張彩琴、許色間曾為相反之約定，應認被上訴人已取得
    系爭建物之事實上處分權，具有拆除系爭建物之權限。因此
    ，被上訴人為全體共有人之利益，依最高法院85年度台上字
    第1046號裁判要旨，訴請上訴人拆除系爭建物，於法有據，
    自應准許。
(二)、關於被上訴人請求上訴人給付相當於租金之利益或損害金部
    分：被上訴人主張上訴人占用系爭土地，並將系爭建物出租
    ，享有租金之利益，致被上訴人受有損害，上訴人應依被上
    訴人應有部分比例，分別返還自起訴狀繕本送達上訴人前5
    年起至上訴人交還土地之日止，按土地申報總價額年息百分
    之十計算相當於租金之利益或損害金等語。上訴人則辯稱：
    上訴人係按分管契約占有使用系爭土地，並非無法律上原因
    而受利益，亦不構成侵權行為，且系爭土地使用價值不高，
    被上訴人請求按土地申報總價額年息百分之十計算利益或損
    害金，顯然過高等語。按無法律上之原因而受利益，致他人
    受損害者，應返還其利益。雖有法律上之原因，而其後已不
    存在者，亦同，民法第179條定有明文。依不當得利之法則
    請求返還不當得利，以無法律上之原因而受利益，致他人受
    有損害為其要件，故其得請求返還之範圍，應以對方所受之
    利益為度，非以請求人所受損害若干為準，無權占有他人土
    地，可能獲得相當於租金之利益為社會通常之觀念（最高法
    院61年度臺上字第1695號判例要旨參照）。民法第818條所
    定各共有人按其應有部分，對於共有物之全部有使用收益之
    權。係指各共有人得就共有物全部，於無害他共有人之權利
    限度內，可按其應有部分行使用益權而言。故共有人如逾越
    其應有部分之範圍使用收益時，即係超越其權利範圍而為使
    用收益，其所受超過利益，要難謂非不當得利（最高法院55
    年度臺上字第1949號判例意旨參照）。經查，兩造與其他共
    有人間之分管契約，於81年間，因法院判決准予共有物分割
    確定，即已終止，業如前述，是上訴人辯稱其占用系爭土地
    係按分管契約等語，自難憑採。本件分管契約於81年終止後
    ，上訴人繼續占用系爭土地如附圖所示編號Ｂ部分面積
    86.28平方公尺土地，其法律上原因即不存在，被上訴人請
    求上訴人依被上訴人應有部分比例返還自起訴狀繕本送達上
    訴人前五年即88年7月20日起至交還土地之日止，相當於租
    金之利益，自屬有據。再按城市地方房屋之租金，以不超過
    土地及其建築物申報總價年息百分之十為限。上開規定於租
    用基地建築房屋準用之。土地法第97條第1項、第105條分別
    定有明文。查系爭土地93年1月之申報地價為每平方公尺
    5827.2元，公告現值為2萬715元，此有土地登記謄本在卷可
    稽，足見系爭土地之申報地價遠低於公告現值，另依原審現
    場勘驗之結果，系爭土地北側面臨彰化縣社頭鄉○○路○段
    ，位處社頭鄉市區，目前出租他人經營牛排店，亦有勘驗筆
    錄附原審卷可憑，本院參酌上情，認為被上訴人主張依系爭
    土地之申報總價年息百分之十為相當於租金利益之計算標準
    ，尚屬相當，上訴人辯稱依土地申報總價年息百分之十計算
    相當租金之不當得利金額，核屬過高，自無可採。準此，上
    訴人無權占用系爭土地如附圖所示編號Ｂ部分面積86.28平
    方公尺土地，以申報總價年息百分之十計算，其每年可得相
    當於租金之利益即為5萬277（5827.2元×86.28平方公尺×
    10%；元以下四捨五入，下同），每月可得相當於租金之利
    益為4190元（50277元/12月）。又依土地登記謄本所載，被
    上訴人乙○○、丙○○所有系爭土地應有部分各為4110/
    8000、3/8，以其等應有部分比例計算，被上訴人乙○○、
    丙○○請求上訴人返還自起訴狀繕本送達上訴人前五年相當
    於租金之利益12萬9149元（50 277元X5年X4110/8000）、9
    萬4269元（50277元×5年×3/8），以及自起訴狀繕本送達
    上訴人翌日即93年7月20日起至交還占用土地之日止，按月
    返還被上訴人乙○○2153元（4190元X4110/ 8000）、被上
    訴人丙○○1571元（4190×3/8）相當於租金之利益，應為
    可採。
六、綜上所述，被上訴人基於所有權、不當得利損害賠償請求權
    之法律關係，請求上訴人應將系爭土地內如附圖所示編號Ｂ
    部分面積86.28平方公尺土地上之磚造平房拆除，並將該部
    分土地交還被上訴人及其他共有人全體，及上訴人應給付被
    上訴人乙○○12萬9149元，被上訴人丙○○9萬4269元，及
    自93年7月20日起至交還前項土地之日止，按月給付被上訴
    人乙○○2153元，被上訴人丙○○1571元，均屬有據，應予
    准許。原審因而為上訴人敗訴判決，並依兩造聲請分別酌定
    相當供擔保金額為准免假執行之宣告，核無不合。上訴論旨
    指摘原判決不當，求予廢棄改判，為無理由，應予駁回。
七、本件事證已臻明確，兩造所為之其他攻擊防禦方法及舉證，
    經審酌後，認對判決結果不生影響，不再一一論述，併予敘
    明。
據上論結，本件上訴為無理由，依民事訴訟法第449條第1項、第
78條，判決如主文。
中　　華　　民　　國　　94　　年　　8 　　月　　2 　　日
                      民事第七庭審判長法　官  邱森樟
                                      法　官  盧江陽
                                      法　官  陳賢慧
以上正本係照原本作成。
如對本判決上訴，須於收受判決送達後20日內向本院提出上訴書
狀，其未表明上訴理由者，應於提出上訴後20日內向本院提出上
訴理由書（須按他造人數附具繕本）。
上訴時應提出委任律師為訴訟代理人之委任狀。具有民事訴訟法
第466條之1第1項但書或第2項之情形為訴訟代理人者，另應附具
律師及格證書及釋明委任人與受任人有該條項所定關係之釋明文
書影本。
                                      書記官  瑞芳
中　　華　　民　　國　　94　　年　　8 　　月　　3 　　日
                                        　　　　　　　Ｂ
